【裁判字號】    98,易,2192
【裁判日期】    980831
【裁判案由】    違反商標法
【裁判全文】
臺灣臺中地方法院刑事判決              98年度易字第2192號
公  訴  人  臺灣臺中地方法院檢察署檢察官
被      告  甲○○
上列被告因違反商標法案件，經檢察官聲請以簡易判決處刑（聲
請案號：98年度偵字第8889號），本院認不應適用簡易程序，改
依通常程序審理，判決如下：
    主    文
甲○○無罪。
    理    由
一、公訴意旨略以：被告甲○○於民國97年間，因使用「DOIS Q
    -UEEN」商標，經告訴人乙○○提起侵害商標權之刑事告訴
    ，並經臺灣臺中地方法院檢察署以97年度偵字第11901號（
    檢察官誤載為97年度偵字第23289號）、97年度偵續字第461
    號偵查後，應已明知「DOIS QUEEN」之文字，係告訴人乙○
    ○向經濟部智慧財產局申請註冊，就所指定之休閒服、運動
    服、女裝、牛仔服裝、成衣等商品，取得商標權，專用期間
    自95年4月1日起至105年3月31日止，竟未經告訴人乙○○之
    同意或授權，於不明時日，委由不明廠商生產製作使用「DO
    -IS QUEEN」文字搭配羽毛圖樣為標牌之成衣，並在其所經
    營位於臺中市○區○○路2段35號之「彩后服飾行」，販售
    予不特定顧客，以此方式侵害告訴人乙○○之商標權。嗣於
    98年1月9日，經告訴人乙○○委人購買標示有「DOIS QUEEN
    」商標之服飾而查獲。因認被告涉犯商標法第81條第3款之
    未經商標權人同意於同一商品使用近似於註冊商標之商標、
    第82條之明知為未經商標權人同意於同一商品使用近似於註
    冊商標之商品而販賣罪嫌等語。
二、按被告之行為不罰者，應諭知無罪之判決，刑事訴訟法第30
    1條第1項後段定有明文。又商標法第30條第1項第3款規定：
    下列情形，不受他人商標權之效力所拘束：（上略）三、在
    他人商標註冊申請日前，善意使用相同或近似之商標於同一
    或類似之商品或服務者。但以原使用之商品或服務為限；商
    標權人並得要求其附加適當之區別標示。
三、公訴人認被告涉有違反商標法第81條第3款、第82條之罪嫌
    ，無非以被告經檢察官於97年度偵字第11901號、97年度偵
    續字第461號案件偵查，應已知悉告訴人已終止被告繼續使
    用「DOIS QUEEN」文字之商標，其仍繼續製造、販賣使用「
    DOIS QUEEN」文字搭配羽毛圖樣為標牌之成衣；及98年1月9
    日，經告訴人乙○○委人購買標示有「DOIS QUEEN」商標之
    服飾的發票、照片為其依據。惟查：
（一）告訴人應曾授權或同意被告至遲自91年4月間起，使用「
      DOIS QUEEN」文字用以自行生產製造服飾後販賣：證人陳
      玉於偵查中證稱：甲○○是我同學的姐姐；估價單、統一
      發票（應指免用統一發票收據）的筆跡都是我先生的；我
      去拿原稿時，甲○○的妹妹（指告訴人乙○○之妻洪素華
      ）在甲○○的店內等（見於97年偵續字第461號卷頁32、9
      7年度偵字第11901號卷頁65至69）；證人陳玉與告訴人之
      妻洪素華認識在先，關係較密切，衡情無迴護被告的動機
      ，其證言堪信為真。被告若欲刻意隱瞞告訴人私下使用「
      DOIS QUEEN」文字用以經營服飾店，依常理應找與告訴人
      不相識之商家製作三聯單、名片、店卡始屬合理，然被告
      仍委由嘉成印刷行代為製作，可推論被告應得告訴人之同
      意或授權，才使用「DOIS QUEEN」文字於成衣上，用以經
      營服飾店。證人劉麗萍於偵查中具結證稱：臺中彩后服飾
      行店內有擺放有名片及店卡，我擔任臺中彩后服飾行期間
      ，告訴人夫婦未曾以電話、傳真等方式明確告知不能使用
      「DOIS QUEEN」文字，乙○○夫婦檢台中時，有看到有羽
      毛的商標，還說很漂亮，並問說是誰設計的；臺中彩后服
      飾行2、3樓係告訴人夫妻與小孩回來時居住等語，參酌被
      告與告訴人之妻為姊妹，被告使用「DOIS QUEEN」文字製
      作服飾已達5年，期間被告亦有部分經銷臺北彩后服飾行
      之服飾而有生意往來，臺中彩后服飾行店內擺放印有「DO
      -IS QUEEN」文字之店卡與名片，被告向告訴人承租臺中
      彩后服飾行1樓，而2、3樓仍由告訴人夫婦居住使用，實
      難認定告訴人迄97年間，始知悉被告未得其同意即使用「
      DOIS QUEEN」文字以製作服飾販賣。另證人洪雪卿於偵查
      中亦證稱：是洪素華夫妻為了報答甲○○的恩情，才要甲
      ○○用彩后名字在台中開店，當時店的看版及名片都是共
      同委由洪素華的同學做；大約4、5年前，甲○○不再賣台
      北彩后衣服後，有看過甲○○自己製造英文商標（指「DO
      -IS QUEEN」）的服飾等語，按證人洪雪卿與被告甲○○
      、告訴人之妻洪素華為姐妹關係，應無故意迴護或偏坦一
      方的動機；被告開立服飾店之初，既得告訴人之同意使用
      「彩后」做為店名，動機係出於報恩，且委由洪素華的同
      學陳玉製作招牌及名片，加以當時告訴人尚未申請註冊「
      彩后  DOIS QUEEN」，尚無高度的商業利益，依常情而言
      ，實難認定告訴人當時會特別限定被告僅可使用「彩后」
      ，而不可使用「DOIS QUEEN」。從而，本院認被告所稱：
      91年4月間起，已得告訴人之同意，使用「DOIS QUEEN」
      文字於所販賣之服飾上堪信為真。
（二）商標法第30條第1項第3款之「善意先使用」不以行為人自
      行創設商標為要件：本院認為上開法文，既未明定須以行
      為人「自行創設」商標為要件，解釋時不應自行增加法律
      所未規定之限制。再者，商標法之目的在於保護消費者利
      益，維護市場公平競爭；故只需行為人於他人商標註冊申
      請日前，並非以不正當競爭為目的，例如自行創設、得他
      人之同意或授權、因過失、誤認等非惡意（如商標文字圖
      樣之設計人，一設計而二賣等）先使用後來他人之註冊商
      標，均有「善意先使用」原則之適用，而不受他人商標權
      之效力所拘束。又基於刑法謙抑所為刑事法律解釋原則，
      同一條文如有二種以上可能之意義時，應做有利於被告之
      解釋。綜上所述，被告使用「DOIS QUEEN」文字結合羽毛
      圖案做為自己商標之使用，其中「DOIS QUEEN」文字使用
      之初，已得告訴人之同意或授權，其使用又在告訴人申請
      註冊日即94年7月25日之前，應有「善意先使用」原則之
      適用。
四、綜上所述，被告使用「DOIS QUEEN」文字於其販賣、製造的
    服飾上，既不受告訴人商標權之效力所拘束，其行為應屬不
    罰，本件應諭知被告無罪之判決。
據上論斷，應依刑事訴訟法第452條、第301條第1項後段，判決
如主文。
中    華    民    國    98    年    8     月    31    日
                  刑事第六庭    法  官  施慶鴻
以上正本證明與原本無異。
如不服本判決應於收受判決後10日內向本院提出上訴書狀，並應
敘述具體理由；其未敘述上訴理由者，應於上訴期間屆滿後20日
內向本院補提理由書（均須按他造當事人之人數附繕本）「切勿
逕送上級法院」。
                                書記官  賴瓊珠
中    華    民    國    98    年    8     月    31    日


司法院資訊處製作；財團法人民間司法改革基金會備份。
